【裁判字號】    97,訴,469
【裁判日期】    991108
【裁判案由】    土地所有權移轉登記
【裁判全文】
臺灣苗栗地方法院民事判決               97年度訴字第469號
原      告  癸○○
            壬○○
訴訟代理人  子○○
原      告  辛○○
            丁○○
訴訟代理人  乙○○
前 列 4 人
共      同
訴訟代理人  李文傑律師
前 列 4 人
共      同
複  代理人  丑○○
被      告  丙○○○○
            甲○○
            庚○○
兼上列3 人
訴訟代理人  己○○
上列當事人間請求土地所有權移轉登記事件，本院於民國99年10
月12日言詞辯論終結，判決如下：
    主      文
原告之訴及假執行之聲請均駁回。
訴訟費用由原告負擔。
    事實及理由
一、按訴狀送達後，原告不得將原訴變更或追加他訴。但不甚礙
    被告之防禦及訴訟之終結者，不在此限。民事訴訟法第255
    條第1 項第7 款載有明文。本件原告原起訴聲明：(一)被告應
    將坐落苗栗縣苑裡鎮○○段640 地號土地所有權移轉登記予
    原告癸○○、壬○○、辛○○，應有部分各三分之一。(二)被
    告應將坐落同段641 地號土地所有權移轉登記予原告丁○○
    。嗣經本院闡明之後，始知悉其上開請求之標的物已屬給付
    不能，遂於民國98年11月12日具狀改請求被告賠償上開標的
    物之價額，並變更訴之聲明為：(一)被告應連帶給付原告癸○○、壬○○、辛○○新臺幣（下同）2,000,000 元，及自變
    更聲明狀繕本送達翌日起至清償日止，按週年利率5 ％計算
    之利息。(二)被告應連帶給付原告丁○○2,000,000 元，及自
    變更聲明狀繕本翌日起至清償日止，按週年利率5 ％計算之
    利息。(三)願供擔保，請准宣告假執行。經核，原告上開所為
    訴之變更，其變更後所需之訴訟資料絕大部分均與原起訴時
    所提出訴訟資料相同，均可互相援用，且兩造均已就此等訴
    訟資料提出攻擊、防禦方法，因此，本院認為原告上開所為
    訴之變更，無礙於被告之防禦及訴訟之終結，核與上開規定
    相符，應予准許。
二、原告主張：緣已故戊○○是原告癸○○、壬○○、辛○○之
    父，已故邱金添係被告己○○之父，戊○○、邱金添與原告
    丁○○係同胞兄弟，三人於86年間為因應苗栗縣政府辦理苑
    裡鎮○○段公館子小段土地重劃之政策，提高共有土地之使
    用便利，乃辦理共有土地之分割，於86年5 月20日訂立共有
    物分割協議書（下稱系爭分割協議書），其中約明坐落於苗
    栗縣苑裡鎮○○段公館子小段102-23、102-25、102-57、10
    2-88、102-89號等5 筆土地於60年間，係原告丁○○、訴外
    人戊○○、邱金添所共有，權利範圍各1/ 3；第三條約明，
    丙方（即邱金添）亦利用重劃機會將其所應分配之土地從中
    畫出二筆，每筆面積為1,000 平方公尺，俟重劃公告分配確
    定後將本兩筆土地贈與給甲（即戊○○）、乙（即丁○○）
    兩人各受贈一筆。而系爭分割協議書第三條所載邱金添要贈
    與丁○○、戊○○之土地，係指登記於邱金添一人名下之苗
    栗縣苑裡鎮○○段公館子小段102-2 地號土地。又邱金添於
    86年5 月20日承諾各贈與丁○○及戊○○，面積各為1,000
    平方公尺之土地後，本應依約履行，惟其嗣於生前旋即將該
    土地移轉登記予其子即被告己○○，以致其承諾給付之標的
    ，已屬給付不能，故邱金添對丁○○及戊○○即負有債務不
    履行之損害賠償責任。而邱金添與戊○○嗣已分別身故，故
    邱金添之債務不履行之損害賠償責任，應由其全體繼承人即
    被告等人繼承，而戊○○對邱金添之上開請求權因其全體繼
    承人已於97年10月20日議定將權利讓與由原告癸○○、辛○○、壬○○三人行使，故原告癸○○三人及原告丁○○遂依
    修正前民法第409 條前段規定，請求被告等人應給付上開贈
    與物之價金。又上開102-2 號土地於重劃分割後，已編定為
    苗栗縣苑裡鎮○○段333-1 、333-2 號土地，而上開土地於
    86年間之公告現值為2,000 元，依系爭分割協議書第三條所
    載之1,000 平方公尺計算結果，原告各得依修正前民法第4
    09條前段規定及繼承法律關係，請求被告應連帶給付原告癸○○、壬○○、辛○○2,000,000 元，原告丁○○2,000,0
    00元。
三、被告則以：系爭分割協議書已於86年5 月20日由戊○○、邱
    金添、丁○○三人簽名同意作廢，原告請求無理由。又被告
    依98年6 月修正後民法第1153條規定，對被繼承人債務以因
    繼承所得遺產為限當然限定繼承，被告並非與被繼承人同住
    一起，亦不知悉此債務，被告主張有限定繼承之適用。另上
    開102-2 地號土地是被告父親自己買的，並非共有土地，故
    該102-2 地號土地與本案無關等語，資為抗辯。並聲明：原
    告之訴駁回。
四、本院之判斷：
    本件原告主張之上開事實，為被告所否認，並以前揭情詞置
    辯，是本件首應審究者為系爭分割協議書是否已經由戊○○
    、邱金添、丁○○三人同意作廢？經查：
  (一)被告抗辯系爭分割協議書已經戊○○、邱金添、丁○○三人
    同意作廢等情，業據其提出系爭分割協議書原本乙件為證，
    依被告所提出之系爭分割協議書所載，該分割協議書最末行
    載有「本協議書參人同意作廢」等文字，緊接在該段文字下
    方有戊○○、邱金添、丁○○之印文及簽名。雖然原告否認
    上開分割協議書末端所載之戊○○、丁○○之簽名及印文之
    真正，惟經本院將上開分割協議書末端所蓋印之丁○○印文
    與丁○○所留存於苗栗縣苑裡鎮戶政事務所之印鑑證明印文
    原本送請法務部調查局鑑定結果，上開兩枚印文經比對結果
    ，其形體大致疊合，且兩者有若干紋線特徵相同，此有法務
    部調查局99年5 月21日調科貳字第09900217800 號鑑定書可
    稽。雖然上開鑑定書中鑑定結果後段另有記載：「至於是否
    即出於同一印章，則由於甲類（即系爭分割協議書上之印文
    ）印文印色淤積、紋線粗化，印文清晰度不足，故歉難認定
    」等文字，但本院認為此等記載並不足以否定上開兩枚印文
    係出於同一印章所蓋印。蓋依法務部調查局99年3 月26日調
    科貳字第09900128890 號函所附法務部調查局受理印文鑑定
    案件送鑑說明所載（見本院卷(一)第384 頁），可知送請該單
    位鑑定印文之真偽，必須要將待鑑印文原本、參對印文原本
    以及蓋出參對印樣之印章實物三樣物件同時一起送請鑑定，
    方能做出最終局之鑑定結果，然因本件丁○○所持有之苗栗
    縣苑裡鎮戶政事務所印鑑證明印文之印章，經本院命其提出
    結果，丁○○卻陳報該印章業已遺失，而未提出供本院送請
    鑑定，因此，以致於調查局未能做出終局的鑑定結果，故本
    院認為上開鑑定書中鑑定結果後段所載，並不足以否定上開
    兩枚印文係出於同一印章所蓋印。況且，依吾人之經驗可知
    ，一般印章之印文外圍所圍繞之正方形匡線通常均係緊密連
    接而無空隙，甚少有印章之印文外圍之正方形匡線由出現空
    隙或缺角之情形，而本件上開兩枚印文經本院以肉眼比對結
    果，明顯即可以看出上開兩枚印文外圍之正方形匡線均在左
    下角處出現相同之缺角，此外，上開兩枚印文之字體形體也
    大致相吻合。又觀諸上開法務部調查局鑑定書所附之印文鑑
    定分析表，亦可知上開兩枚印文之外圍正方形匡線共出現六
    處完全相吻合之特徵，此更足證上開兩枚印文應屬完全相同
    ，應係出自同一印章所蓋印無誤，故上開分割協議書末端所
    蓋印之丁○○印文應屬真正無疑。
  (二)另被告所提出之系爭分割協議書末端所蓋印之戊○○印文，
    雖然與戊○○所留存於苗栗縣苑裡鎮戶政事務所之印鑑證明
    印文明顯不同，但系爭分割協議書末端上之戊○○簽名，與
    戊○○在上開戶政事務所印鑑證明申請書上所親自書寫之簽
    名，經本院送請法務部調查局鑑定結果，上開兩種筆跡筆畫
    特徵相似，研判有可能出於同一人手筆，此有法務部調查局
    99年9 月20日調科貳字第09900433890 號鑑定書在卷可稽（
    見本院卷(二)第96頁），雖然上開鑑定書之鑑定結果後段另有
    記載：「本案由於參對資料不足，故歉難確認，前揭鑑析意
    見係依現有資料所為之研判，供請參考」等文字，但此等文
    字之記載並不足以否定上開兩種筆跡係出自於同一人手筆。
    蓋戊○○在原告起訴之前早已死亡，而卷內本院依職權所調
    取及兩造所提供之疑似戊○○生前所留下之筆跡資料，經本
    院調查結果，僅有苗栗縣苑裡鎮戶政事務所之鑑定印鑑證明
    申請書上之戊○○簽名能確認係其本人所親簽，此外，其他
    卷內其他疑似戊○○之簽名資料，均無法確定係其本人生前
    所親簽，故在此參對資料不足之情形下，法務部調查局當然
    無法遽下終局之鑑定意見，因此，上開鑑定結果後段所載並
    不能解釋為係否定上開兩種筆跡係出自同一人之手筆。況且
    ，本件倘如原告所陳稱上開分割協議書末端所載印文、簽名
    均係被告所偽造，則依常理而言，上開分割協議書末端所蓋
    印之丁○○印文及戊○○簽名理應會被鑑定機關鑑定出係被
    偽造。然依上開事證所示，可知該分割協議書上之丁○○印
    文及戊○○簽名經送鑑定結果，非但未被法務部調查局明確
    鑑定出係被偽造，反而還被認定丁○○之印文及戊○○之簽
    名極有可能為真正。凡此種種跡證，相互印證結果，本院認
    為上開被告所提供之系爭分割協議書末端上所載之戊○○簽
    名確係其本人親簽無誤。
  (三)至原告復辯稱系爭分割協議書上之立契約書人欄位下之戊○○之簽名與作廢文字下方之戊○○之簽名筆跡完全不同，因
    此顯見作廢文字下之簽名並非係戊○○本人親前等語，則查
    ，系爭分割協議書上立契約書人欄位下方之戊○○之簽名並
    非戊○○本人親簽，而係壬○○所代簽，業經原告於本院審
    理時自承在卷（見本院卷(一)261 頁），且此部分復為被告所
    不爭執，故足見系爭分割協議上立契約書人欄位下之戊○○
    簽名並非其本人所親簽無誤，既然該立契約書人欄位下之簽
    名並非其本人所親簽，則原告上開抗辯，自不足採。
  (四)綜上所述，被告所提出之系爭分割協議書上末端既然已有本
    協議書參人同意作廢等字樣，且該文字下方之戊○○簽名及
    丁○○印文又係真正無誤，則足見系爭分割協議書所載之內
    容業經邱金添、戊○○、丁○○三人嗣後同意作廢無誤。既
    然系爭分割協議書業經作廢，則原告嗣後再依據該分割協議
    書第三條約定、修正前民法第409 條前段規定以及繼承法律
    關係，請求被告應連帶給付原告癸○○、壬○○、辛○○2,
    000,000 元，原告丁○○2,000,000 元，即屬無據，應予駁
    回。
五、結論：本件原告之訴為無理由，應予駁回。又原告之訴既經
    駁回，則其假執行之聲請亦失所附麗，應併予駁回。
六、本件事證已臻明確，原告請求將被告所提出之系爭分割協議
    書上前後兩處之邱金添簽名送請法務部鑑定之聲請調查證據
    方法，及其他兩造所提出攻擊防禦方法，以及卷內其他本院
    未予援用之證據資料，經核均與本件判決結果不生影響，爰
    不再予以調查或逐一予以論述。
七、訴訟費用負擔之依據：民事訴訟法第78條。
中    華    民    國    99    年    11    月    8     日
                  民事庭法  官  王炳人
以上正本係照原本作成。
如對本判決上訴，須於判決送達後20日內向本院提出上訴狀。
如委任律師提起上訴者，應一併繳納上訴審裁判費。
                        書記官  王宏銘
中    華    民    國    99    年    11    月    8     日

司法院資訊處製作；財團法人民間司法改革基金會備份。
